【裁判字號】    88,重上更(一),122
【裁判日期】    890502
【裁判案由】    拆屋還地等
【裁判全文】
台灣高等法院民事判決  八十八年度重上更(一)字第一二二號
      上  訴  人  Ｃ○○
                  Ｅ○○
                  Ｄ○○
                  未○○
                  宇○○
                  黃○○
                  申○○
                  Ａ○○
                  辰○○
                  Ｇ○○
                  玄○○
                  酉○○
                  宙○○
                  丁○○
                  午○○
                  天○○
                  戌○○
                  亥○○
                  Ｂ○○
                  地○○
                  Ｆ○○
                  己○○
                  戊○○
                  丙○○
                  庚○○
                  乙○○
      共      同
      訴訟代理人  陳國雄律師
                  林秋萍律師
      被 上訴 人  子  ○          住台北市○○路四七四號
                  壬○○○        住台北市○○路七四巷三號二樓
                  Ｈ○○○        住台北市○○○路○段七九０巷七號
                  丑  ○          住台北市○○路六六巷卅一號二樓
                  甲○○          住台北市○○路四六八巷一號
                  巳○○          住台北市○○路四六八巷三弄一號
                  癸○○          住台北市○○路四六八巷三弄五號
                  辛○○          住台北市○○路四六八巷三弄七號
      共      同
      訴訟代理人  陳淑真律師
      被 上訴 人  寅○○          住台北縣蘆洲鄉○○村○鄰○○路二四三巷十
                              .
      被 上訴 人  卯○○          住台北市○○路四六八巷三弄一號
右當事人間請求拆屋還地等事件，上訴人對於中華民國臺灣臺北地方法院八十三年度
重訴字第六一六號第一審判決提起上訴，經最高法院發回，本院判決如左：
    主    文
原判決關於駁回上訴人後開第二、三、四、五、六、七、八、九項之訴及該部分假執
行之聲請，並訴訟費用之裁判均廢棄。
被上訴人子○應將坐落台北市○○區○○段一小段三一０地號土地上，如附圖土地複
丈成果圖丙部分，面積四八平方公尺地上物（即門牌號碼台北市○○路四七四號建物
）拆除，將土地交還上訴人及共有人全体。
被上訴人壬○○○應將坐落台北市○○區○○段一小段三一０地號土地上，如附圖土
地複丈成果圖戊部分，面積五０平方公尺地上物（即門牌號碼台北市○○路四七八號
建物）拆除，將土地交還上訴人及共有人全体。
被上訴人Ｈ○○○應將坐落台北市○○區○○段一小段三一０地號土地上，如附圖土
地複丈成果圖己部分，面積五三平方公尺地上物（即門牌號碼台北市○○路四八０號
建物）拆除，將土地交還上訴人及共有人全体。
被上訴人丑○應將坐落台北市○○區○○段一小段三一０地號土地上，如附圖土地複
丈成果圖辛部分，面積七二平方公尺地上物（即門牌號碼台北市○○路四八六號建物
）拆除，將土地交還上訴人及共有人全体。
被上訴人甲○○應將坐落台北市○○區○○段一小段三一０地號土地上，如附圖土地
複丈成果圖壬部分，面積五九平方公尺地上物（即門牌號碼台北市○○路四六八巷一
號建物）拆除，將土地交還上訴人及共有人全体。
被上訴人巳○○應將坐落台北市○○區○○段一小段三一０地號土地上，如附圖土地
複丈成果圖癸部分，面積六二平方公尺地上物（即門牌號碼台北市○○路四六八巷三
弄一號建物）拆除；被上訴人卯○○應自上開建物遷出，將土地交還上訴人及共有人
全体。
被上訴人許天賜應將坐落台北市○○區○○段一小段三一０地號土地上，如附圖土地
複丈成果圖子部分，面積四八平方公尺地上物（即門牌號碼台北市○○路四六八巷三
弄五號建物）拆除，將土地交還上訴人及共有人全体。
被上訴人辛○○應將坐落台北市○○區○○段一小段三一０地號土地上，如附圖土地
複丈成果圖丑部分，面積四一平方公尺地上物（即門牌號碼台北市○○路四六八巷三
弄七號建物）拆除，將土地交還上訴人及共有人全体。
上訴人其餘上訴駁回。
第一、二審及發回前第三審訴訟費用由上訴人負擔拾分之貳；餘由被上訴人子○、壬
○○○、Ｈ○○○、丑○、甲○○、巳○○、癸○○、辛○○、卯○○負擔。
本判決第二、三、四、五、六、七、八、九項所命給付部分，於上訴人分別以新台幣
貳佰零伍萬元、貳佰壹拾參萬元、貳百貳拾陸萬元、參佰零柒萬元、貳佰伍拾貳萬元
、貳百陸拾肆萬元、貳佰零伍萬元、壹佰柒拾伍萬元為被上訴人供擔保後，得假執行
。但被上訴人子○、壬○○○、Ｈ○○○、丑○、甲○○、巳○○、癸○○、辛○○
於假執行程序實施前，分別以新台幣陸佰壹拾貳萬柒仟陸佰捌拾元、陸佰參拾捌萬參
仟元、陸佰柒拾陸萬伍仟玖佰捌拾元、玖佰壹拾玖萬壹仟伍佰貳拾元、柒佰伍拾參萬
壹仟玖佰肆拾元、柒佰玖拾壹萬肆仟玖佰貳拾元、陸佰壹拾貳萬柒仟陸佰捌拾元、伍
百貳拾參萬肆仟零陸拾元為上訴人供擔保後得免為假執行。
    事    實
甲、上訴人方面：
壹、聲明：求為判決：
一、原判決廢棄。
二、被上訴人寅○○應將坐落台北市○○區○○段一小段三一○地號土地上，門牌台
    北市○○區○○路四七○及四七二號，面積各五十二及五十五平方公尺，如測量
    圖甲、乙部分所示之二戶建物拆除；被上訴人子○應將坐落同右土地上，門牌同
    右路四七四號，面積四十八平方公尺，如測量圖丙部分所示之建物拆除；被上訴
    人壬○○○應將坐落同右土地上，門牌同右路四七八號，面積五十平方公尺，如
    測量圖戊部分所示之建物拆除；被上訴人Ｈ○○○應將坐落同右土地上，門牌右
    路四八○號，面積五十三平方公尺，如測量圖己部分所示之建物拆除；被上訴人
    丑○應將坐落同右土地上，門牌同右路四八六號，面積七十二平方公尺，如測量
    圖辛部分所示之建物拆除；被上訴人甲○○應將坐落同右土地上，門牌同右路四
    六八巷一號，面積五十九平方公尺，如測量圖壬部分示之建物拆除；被上訴人巳
    ○○應將坐落同右土地上，門牌同右路四六八巷三弄一號，面積六十二平方公尺
    ，如測量圖癸部分所示之建物拆除；被上訴人卯○○應自上開門牌同右路四六八
    巷三弄一號建物遷出；被上訴人癸○○應將坐落同右土地上，門牌同右路四六八
    巷三弄五號，面積四十八平方公尺，如測量圖子部分所示之建物拆除；被上訴人
    辛○○應將坐落同右土地上，門牌同右路四六八巷三弄七號，面積四十一平方公
    尺，如測量圖丑部分所示之建物拆除；均將土地騰空後，返還土地與上訴人及其
    他共有人。
三、上訴人願供擔保，請准宣告假執行。
貳、陳述：除引用歷審判決書之記載外，補稱略以：
一、台北市政府與原地主即上訴人等於四十五年八月廿七日所為之收購協議並未成立
    生效。
二、兩造於民國七十七年間並未成立買賣協議。
三、所謂公共利益，必須與不特定多數人有關，僅涉及特定人或少數人之利益者，尚
    與公共利益無涉。
四、系爭土地係上訴人、台北市政府及其他人所共有，被上訴人未經共有人全體之同
    意，在該土地上興建房屋，上訴人自得依民法第七百六十七條、第八百二十一條
    規定請求其等拆屋還地。
參、證據：除引用歷審立證方法外，補提：土地登記簿謄本。
乙、被上訴人方面：
    被上訴人卯○○、寅○○未於言詞辯論期日到場，亦未提出書狀為何聲明或陳述
    。
    其餘被上訴人聲明、陳述如左：
壹、聲明：
一、上訴駁回。
二、若受不利判決，願供擔保請准免予假執行。
貳、陳述：除引用歷審判決書之記載外，補稱略以：
一、被上訴人有權占有系爭土地，其合法權源如后：
１、基於四十五年間市府與原地主間買賣契約：
２、基於七十七年十一月十一日上訴人與被上訴人之買賣契約：
二、上訴人違背誠信濫用權利行使依法不值得保護。
三、本件上訴人所主張者均為本於所有權請求被上訴人拆屋還地，其法律關係即訴訟
    標的均限於民法第七百六十七條之所有物返還請求權，惟上訴人於八十六年六月
    五日準備程序中提出辯論意旨狀於第十一頁及八十六年七月二十二日辯論意旨續
    狀第二頁，分別主張「使用借貸關係不存在」及「縱認雙方間仍有使用借貸關係
    ，上訴人亦已於本件八十五年十一月二十五日上訴理由狀內表示以該訴狀之送達
    依法終止使用借貸關係，並請求被上訴人等拆屋還地」云云，則上訴人之本意若
    僅係補充其法律上之陳述，而無請求法院就使用借貸物返還之標的為審理者，當
    不生追加訴訟標的之程序問題；惟若上訴人之本意係追加一「返還借用物」之標
    的者，則依前揭最高法院判例意旨，被上訴人對於上訴人之追加訴訟標的明確表
    示不同意。
參、證據：除引用歷審立證方法外，補提土地權狀、台北市政府公告、報紙、巳○○
    建物土地權狀。
丙：本院依職權函地政事務所查永吉路四七０號、四七二建物有無登記，及鄭添財領
    回五分埔七十九地號等六筆土地溢繳地價稅疑義案。
      理      由
一、被上訴人卯○○、寅○○經合法通知，未於言詞辯論期日到場，核無民事訴訟法
    第三百八十六條所列各款情形，爰依上訴人之聲請，由其一造辯論而為判決。
二、上訴人起訴主張：系爭坐落台北市○○區○○段一小段三一０地號土地為上訴人
    及台北市政府（按係台北市之誤載，下同）與其他人所共有。上訴人之應有部分
    合計為0000000分之0000000，台北市政府之應有部分原為000
    0000分之四四二四七六，被上訴人早於二、三十年前即無權占有系爭土地，
    並蓋建房屋，迄七十八年六月間，被上訴人甲○○之被繼承人江求及被上訴人辛
    ○○、子○、壬○○○、Ｈ○○○等五人始向台北市政府買受該土地應有部分，
    依序各為三九四六八八分之五二六０、三九四六八八分之三一九０、三九四六八
    八分之四五二０、三九四六八八分之五０五０、三九四六八八分之五０五０，並
    辦畢所有權移轉登記，該五人連同被上訴人癸○○、丑○、巳○○分別於七十八
    、七十九年間申辦地上建物所有權第一次登記，台北市○○路（下同）四六八巷
    一號房屋登記江求所有（嗣繼承登記為甲○○所有，占用系爭土地五九平方公尺
    ，如附丈成果圖壬所示），四八六巷三弄一號房屋登記巳○○所有（占用系爭土
    地六二平方公尺，如複丈成果圖癸所示），四六八巷三弄五號房屋登記癸○○所
    有（占用系爭土地四八平方公尺，如複丈成果圖子所示），同巷三弄七號房屋登
    記為辛○○所有（占用系爭土地四一平方公尺，如複丈成果圖丑所示），四七四
    號房屋登記子○所有（占用系爭土地四八平方公尺，如複丈成果圖丙所示），四
    七八號房屋登記壬○○○所有（占用系爭土地五０平方公尺，如複丈成果圖戊所
    示），四八０號房屋登記Ｈ○○○所有（占用系爭土地五三平方公尺，如複丈成
    果圖己所示），四八六號房屋登記丑○所有（占用系爭土地七二平方公尺，如複
    丈成果圖辛所示）  ，寅○○所有四七０號、四七二號房屋（分別占用系爭土地
    五二平方公尺、五五平方公尺，如複丈成果圖甲、乙所示）並未辦理建物第一次
    登記。又卯○○現仍使用巳○○所有之四六八巷三弄一號房屋。被上訴人癸○○
    、丑○、巳○○、寅○○未經系爭土地共有人全體之同意，無權占有系爭土地興
    建房屋；卯○○無權占用四六八巷三弄一號房屋使用之土地；又甲○○、辛○○
    、子○、壬○○○、Ｈ○○○等五人屬無權占有系爭土地建屋，嗣雖向台北市政
    府承購該土地應有部分，惟未經其他土地共有人全體之同意，擅自占用系爭土地
    之特定部分，其係故意侵害他共有人之所有權，上訴人自得本於系爭土地之所有
    權，依民法第七百六十七條、第八百二十一條規定，求為命被上訴人癸○○、丑
    ○、巳○○、寅○○、甲○○、辛○○、子○、壬○○○、Ｈ○○○分別拆除系
    爭土地上其所有前述房屋，將各該土地騰空後返返還予上訴人及其他共有人全體
    ；被上訴人卯○○自四六八巷三弄一號房屋遷出之判決。
    被上訴人則以：伊等原係台北市五分埔即現羅斯福路一段之居民，於四十五年間
    ，台北市政府為拓寬附近道路，與系爭土地所有人即上訴人之被繼承人達成買賣
    該土地協議，並經土地所有人允諾先行交付系爭土地使用後，台北市政府乃要求
    伊等遷建現址，並經土地所有人同意伊遷建使用系爭土地，台北市政府給付土地
    價金後，並將系爭土地租予伊等使用，因故未能及時辦理所有權移轉登記，原土
    地所有人相繼過世，嗣要求其繼承人即上訴人辦理繼承登記移轉所有權，上訴人
    未予配合，致台北市政府無法完全取得系爭土地所有權，嗣於七十七年間，台北
    市政府屢與上訴人及伊等之代表協商後達成協議，由伊等按七十七年度公告現值
    承購系爭土地，伊等占有該土地係有合法權源，非無權占有；又上訴人先則取得
    系爭土地價金而拒絕移轉土地所有權，繼則興訟請求拆屋還地，復就一地數賣，
    濫用權利，違反誠信，以損害他人及公共利益為目的，要非法律所保護，伊等無
    須拆屋還地等語，資為抗辯。
    （原審為上訴人敗訴之判決，上訴人提起上訴。）
三、本件上訴人起訴時係本於民法第七百六十七條所有物返還請求權之規定，訴請被
    上訴人拆屋還地，嗣於本院前審八十六年六月五之辯論意旨狀及八十六年七月二
    十二日辯論意旨續狀，雖分別補充陳述「使用借貸關係不存在」及「縱認雙方間
    仍有使用借貸關係，上訴人亦已於本件八十五年十一月二十五日上訴理由狀內表
    示以該訴狀之送達依法終止使用借貸關係，並請求被上訴人等拆屋還地」云云（
    見本院前審卷二第二十六頁、第六十八頁反面、第六十九頁），惟上訴人已陳明
    僅為法律意見之陳述並未為訴之追加或變更，本件仍係依據所有物返還請求權，
    請求被上訴人拆屋還地，此為上訴人於本院前審八十六年十二月二日言詞辯論時
    ，陳述甚詳（見本院前審卷二第一三三頁），上訴人於本院亦主張訴訟標的物為
    所有物返還請求權，故本件並無訴之追加或變更之問題，合先敘明。
四、
(一)、上訴人主張系爭坐落台北市○○區○○段一小段三一０地號土地，為上訴人及台
    北市政府與其他共有人所共有。被上訴人寅○○、子○、壬○○○、Ｈ○○○、
    丑○、甲○○、巳○○、癸○○、辛○○所有之房屋即門牌號碼依序為永吉路四
    七四號、四七八號、四八０號、四八六號、四六八巷一號、四六八巷三弄一號、
    四六八巷三弄五號、四六八巷三弄七號，各占用系爭土地面積依序為四八、五０
    、五三、七二、五九、六二、四八、四一平方公尺等情，業據提出土地登記簿謄
    本、建物登記簿謄本為證（見原審卷一第二十─六十二頁、本院卷第一三三頁）
    ，並經原審法院履堪現場並囑託台北市松山地政事務所測量人員繪製如附圖之土
    地複丈成果圖可按（見原審卷二第十二─十五頁），且為被上訴人所不爭執，堪
    認為真正。上訴人另主張被上訴人卯○○使用被上訴人巳○○所有上開房屋（四
    六八巷三弄一號）之情，亦據提出戶籍本為證，並據被上訴人巳○○到庭自認無
    誤（見本院卷第一一四頁），是上訴人此部分主張亦堪認為真正。
(二)、上訴人另主張系爭門牌號碼永吉路四七０號、四七二號房屋係被上訴人寅○○所
    有，未辦建物所有權第一次登記云云。
    經查坐落系爭三一０地號土地上之門牌號碼永吉路四七０號建物（建號一六八五
    ）於七十九年七月二日第一次登記為蔡有定所有，門牌號碼永吉路四七二號建物
    （建號一六八六）於七十九年七月二日第一次登記為洪麗貞所有，迄今仍登記為
    上開二人所有之情，有土地登記簿謄本、建物謄本可稽（本院卷第一七二頁、二
    二０頁、二二一頁），是上訴人此部分主張即難認為真正。
五、上訴人主張系爭被上訴人各該房屋係無權占用系爭土地。被上訴人則否認係無權
    占用，並以前揭情詞置辯。經查：
(一)、關於四十五年收購協議部分：
１、被上訴人抗辯於四十五年間，台北市政府為拓寬五分埔即現羅斯福路一段附近道
    路，台北市政府與系爭土地所有人（即上訴人之被繼承人）達成買賣系爭土地協
    議，經土地所有人允諾先行交付系爭土地使用後，台北市政府乃要求伊等居住五
    分埔之居民遷建現址，並經土地所有人同意伊遷建使用系爭土地云云，並以收購
    協議記錄影本、地主林英於四十五年九月二十四日領款收據影本、地主致台北市
    政府申請書影本、台北市政府五分埔大遷建簡報紀錄等為據（原審卷一第一三一
    ─一三八頁、二三二─二三三頁、二二一頁）。上訴人則否認台北市政府與原地
    主等於四十五年八月廿七日所為之收購協議成立生效。
２、
(1)、查系爭土地於四十五年「收購協議」時之共有人為鄭沈配（已故）、林英及許丙
    三人，林英除參與收購協議外，並簽名蓋章具領系爭土地之價金，許丙之應有部
    分亦由其繼承人許葉白等辦理移轉登記與台北市政府等情，為兩造所不爭執，另
    有四十五年八月二十七日「收購協議」記錄、林英領款收據、土地登記簿本可稽
    ，堪認為真正。
(2)、系爭台北市政府與原地主於四十五年八月廿七日所為收購土地協議紀錄雖有地主
    鄭沈配代表人鄭貢槌、賴王金、賴興成等人之簽名。惟鄭沈配早於三十三年八月
    十六日死亡，賴興成於三十五年五月廿五日死亡，賴王金亦於廿六年四月三十日
    死亡（此為被上訴人所不爭執），彼等三人均不可能自行參加或委託他人參加協
    調收購會議。雖賴興成、賴王金二人並非系爭土地所有權人，收購協議與之毫無
    干係，然鄭沈配係土地所有權人，則台北市政府與鄭沈配自無從成立收購協議。
(3)、雖上訴人認收購協議紀錄上列名之鄭貢槌為鄭沈配之繼承人，鄭貢槌於協議書上
    簽名「鄭沈配代表人」，其意應係指鄭沈配繼承人之代表人，並以鄭沈配之長子
    鄭送早於三十年死亡，鄭貢槌為鄭沈配次子，民國四十五年間，長兄為父之社會
    習慣仍深植人心，是鄭貢槌自有代表鄭沈配繼承人出席協調會，並有權與他人作
    成協議云云。然為上訴人所否認。
、按民事訴訟法第二八三條規定習慣為法院所不知者，當事人有舉證之責。上訴人
    否認有被上訴人所述上開習慣，被上訴人亦未舉證證明，則自難認四十五年間，
    台北地區有該習慣。
、況民法第一條已規定「民事，法律未規定者，依習慣，無習慣者，依法理。」。
    民法第八二八條及第一一五一條既已就繼承人及公同共有人間權利之行使方法為
    明文規定。被上訴人此一抗辯自不足取。
(4)、被上訴人另抗辯出席協議會議並於該收購協議紀錄上簽名者，尚有鄭沈配另名繼
    承人鄭再吉，且依台北市政府之簡報記載：「：：惟業主林英及鄭沈配繼承人鄭
    再吉等分別於五十一年六月、八月及十二月暨五十三年六月以本案土地（即系爭
    土地）已由本府收購尚未付清地價為由，要求付清地價辦理分割，除原地主保留
    外，其餘辦理移轉登記：：」等情（見原審卷一第二二一頁），及鄭沈配之另位
    繼承人酉○○亦於五十八年間以鄭沈配代表人名義具函向台北市政府請求給付價
    金，並謂已將系爭土地之所有權狀交付台北市政府等語（見原審卷一第二三二、
    二三三頁），自難認鄭貢槌、鄭再吉、酉○○未將其個人就系爭土地所有權應有
    部分出售與台北市政府及其等除為其本人締約外，尚另代表其他全体繼承人云云
    。
、查前開收購協議紀錄上所載出席人員之一即鄭沈配之繼承人鄭再吉，曾於六十一
    年間向台北市政府陳情謂有人冒名出售系爭土地及領取價金，此觀原審卷一第二
    二二頁所附「台北市政府五分埔遷建簡報」中，第四段謂「該業主鄭沈配繼承人
    鄭再吉復於同年（六十一年）八月廿九日向本府陳情，以有人冒名將上開土地出
    賣，並領取地價補償及時效已完成為由，要求交還土地。」等語即明，是自難認
    被上訴人此一抗辯可採。
、況出席協議之鄭貢槌、鄭再吉僅為鄭沈配眾多二十餘繼承人中之二人，此為兩造
    所不爭，被上訴人並未舉證證明鄭貢槌等係經全體繼承人授權與台北市政府簽訂
    協議，自難認鄭沈配全体繼承人已同意出售系爭土地。
、酉○○雖為原土地所有人鄭沈配繼承人之一，惟其原有之應有部分僅00000
    00分之二八一四三，其未得全體繼承人與共有人之同意及授權，逕向台北市政
    府請求給付價金，其意思表示殊與他共有人無涉，依民法第一千一百五十一條、
    第八百二十八條第二項規定公同共有物之處分，應得公同共有人全體之同意，自
    不得認上訴人等業因酉○○、鄭貢槌等個人之行為，已同意出售系爭土地。
(5)、被上訴人稱台北市政府於協議成立後，已將價金交由林英等人領取，足見原土地
    所有人已同意出售系爭土地云云，亦為上訴人所否認。
    查林英等人於四十五年九月廿四日所出具之收據影本，僅有林英具名，卻有林英
    、許丙、鄭沈配蓋用印章。而斯時鄭沈配早已死亡十二年之久．自無法蓋章具領
    價金，可見該收據形式上雖蓋章用印，其實質具領買賣價金者是否為鄭沈配之繼
    承人全體或係不法第三人盜用冒領，其受領該買賣價金是否依民法第三百零九條
    、三百一十條規定，已生清償之效力，自非無疑。不因該印章為於戶政事務所登
    記之已死亡者之印鑑章而有異。況且，收購協議對鄭沈配是否有效成立，與台北
    市政府是否給付價金本屬二事。該收購協議既對鄭沈配並非有效，縱然台北市政
    府確已給付價款，亦僅生具領價款之人應否退還所領款項與台北市政府之問題，
    尚不得憑上開收據即認系爭收購協議對鄭沈配業已成立。
(6)、被上訴人另以依台北市政府七十六年十一月四日七六府財字第一九九○九○號函
    載明「：：上述三位地主（指林英、鄭沈配、許丙）均已蓋章領款，其中地主許
    丙持分三分之一土地所有權已移轉登記為本市所有」；及七十七年一月二十二日
    七七府財四字第二一一五五七號函：「五分埔遷建基地永吉段一小段三一○地號
    等土地，係本府於四十五年間因興辦公共設施安置拆遷戶需要，價購林英君等私
    地撥租遷建戶自行興建房屋，興建當時自有合法使用權源，因未及時辦理所有權
    移轉登記：：：」（見被上證二五、二六，外放）；況且地主所繳納之地價稅亦
    早已領回，有台北市政府地政處函在卷可憑（見被上證二七，外放），認均足以
    證明地主等均承認四十五年之收購協議並交付土地予台北市政府使用云云。
    查上開鄭沈配部分之蓋章領款不足以證明鄭沈配與台北市政府成立收購協議，已
    如上述。又林英、許丙部分與台北市政府成立收購協議，並不得推論鄭沈配部分
    ，亦與台北市政府成立收購協議。而被上訴人亦未舉證證明地主鄭沈配所繳納之
    地價稅已領回（查上開被上證二七台北市政府地政處七十一年十二月二十日北市
    地四字第四八三四號函說明三所述「即六十二年八月二九日鄭添財領回五分埔遷
    建基地五分埔段七十九地號等六筆土地退還溢繳地價稅款新台幣二萬八千九百六
    十二元二角」乙節，經本院函台北市政府地政處查明實情為何？台北市政府地政
    處查復「經移請本稅損稽徵單位查處結果，因有關檔案已超過文書保存年限，原
    卷業已銷毀，無法得知全案案情，」見本院卷第二四０頁）。縱認台北市政府地
    政處確曾於七十一年間退還地價稅款予上訴人，亦難據此證明台北市政府已取得
    系爭土地產權，更難進而推斷被上訴人非無權占用，是被上訴人此部分抗辯亦不
    足採。
(7)、被上訴人又以被上訴人之上述建物均有水、電設備，並已辦竣建物所有權第一次
    登記，且被上訴人於系爭土地建屋居住迄今近四十年之久，其間亦曾因房屋老舊
    、簡陋，而紛紛修繕改建為目前三層或四層樓房之狀況，並順利取得地政事務所
    核發之權狀，苟上訴人未曾同意被上訴人先行使用系爭土地，則被上訴人於改建
    之際，上訴人焉有未採取法律途徑解決﹖而被上訴人又何能順利為建物完成合法
    登記取得所有權狀﹖足證系爭土地確由上訴人即地主等交付台北市政府及被上訴
    人等人占有使用。系爭土地既由上訴人先行交付台北市政府及被上訴人使用，台
    北市政府自屬有權占有，而台北市政府基於占有權源再將系爭土地出租予被上訴
    人，並提出基地租賃契約、土地使用權證明書、台北市政府公有土地租金繳納收
    據等影本為證（見原審卷第一三九─一四六頁）云云。查：
、建築法第七十三條、第三十條雖規定建築物非經領得使用執照，不准接水、接電
    ；又起造人申請建照執照或雜項執照，應具備土地權利證明文件，系指通常一般
    依法申請建築機關核准建築之合法建物。本件系爭建物所有權登記，並未經上訴
    人等地主同意為之，而僅係由台北市政府出具土地使用同意書，並給予行政上協
    助，此亦為被上訴人等於原審八十六年三月十二日審理時當庭自承（另有後述七
    十七年十一月十一日協調會議紀錄可參），職此，自難逕依前揭建築法規定及系
    爭房屋業已接通水電，遽予推認業經上訴人同意使用系爭土地。
、又上開收購協議簽訂時，原土地所有人鄭沈配早已死亡，已如前述，根本無明示
    或默示同意被上訴人等占有使用系爭土地之可言。而鄭沈配之繼承人上訴人等從
    未與台北市政府簽訂任何買賣契約，亦未同意被上訴人等占地建屋，亦未曾協助
    其申請水電裝設，亦難認上訴人默示同意被上訴人占有系爭土地。
、台北市政府與上訴人等間就系爭土地請求所有權移轉登記之訴訟，亦經台灣高等
    法院七十年度上字第三三五○號判決認定上開收購協議為無效，台北市政府不得
    本於該無效之協議紀錄請求移轉系爭土地所有權，而判決台北市政府敗訴確定，
    有台灣高等法院七十年度上字第三三五○號、最高法院七十三年度台上字第一三
    七五號判決可稽。是台北市政府未取得本件系爭土地上訴人等所有持分之產權登
    記，依民法第七五八條規定「不動產物權，依法律行為而取得設定、喪失及變更
    者，非經登記，不生效力。」，台北市政府既未依法取得上訴人系爭土地所有權
    應有部分，台北市政府即無權將系爭土地租賃於被上訴人等使用。況台北市政府
    亦於前揭判決敗訴伊確定後之七十四年一月間終止與被上訴人等之系爭土地租約
    （此為被上訴人所不爭執），被上訴人自無從依據前開台北市政府四十五年收購
    協議，以合法、有權占有系爭土地。
、縱認上訴人之被繼承人曾同意台北市政府使用系爭土地，亦非同意被上訴人使用
    ，是以，被上訴人前尚與台北市政府訂立租約使用系爭土地，職此，被上訴人與
    上訴人間自無成立使用借貸可言。
、再退而言之，縱認上訴人之被繼承人同意被上訴人使用系爭土地，惟上訴人亦已
    於本院前審八十五年十一月二十五日、八十六年十二月二日之書狀中主張以該訴
    狀之送達，依民法第四百七十二條第一款規定終止使用借貸關係，並請求上被上
    訴人拆屋還地，被上訴人亦已收受該書狀，則兩造間縱有使用借貸關係，亦因而
    終止。被上訴人仍無權使用係爭土地。
(二)、基於七十七年十一月十一日上訴人與被上訴人之買賣契約部分：
１、被上訴人抗辯七十七年九月二十三日地主與市府財政局、地政處、法規會開會，
    表示願意出售遷建基地，希望市府協助辦理，市府請地主補提書面資料以便與地
    上物所有權人協調承購之依據憑藉。上訴人於七十七年九月二十九日根據九月二
    十三日會議結論二，具名造冊出具書面函覆台北市財政局，於說明一中表示同意
    將系爭土地按照七十七年度公告現值出售予現住違建戶，增值稅由地主繳納，此
    為上訴人意欲透過台北市政府對現住戶之要約。同年十月四日台北市政府財政局
    即召集現住戶代表及市府法規委員會，地政處等單位開會，表達地主出售遷建土
    地之意願，此次會議達成四項結論：即1.請出席之各位鄰里長及現住戶代表，逐
    一轉知未出席之各現住戶對使用之遷建基地有意承購者，於兩週內儘速連名提出
    申請；2.各現住戶對承購本案土地有意見者，請以書面表達；3.各現住戶所提意
    見，本府有關單位研商後，在一個月內再邀集地主與現住戶洽談細節，如獲一致
    意見即可協助簽訂承購契約，4.請現住戶推舉代表三至五人負責處理本案土地事
    宜，此為市府居中媒介之要約。嗣與會之現住戶代表將十月四日會議結果轉達未
    出席現住戶，於瞭解地主要約內容後，現住戶含被上訴人等於十月十二日向台北
    市政府財政局提出申請書，同意以七十七年公告現值買受系爭土地，並授權陳龍
    泉、周正、張國珍、張文雄、王槐蔭為代表與財政局洽辦承購及過戶事宜，此即
    現住戶（含被上訴人）對買受系爭土地之承諾，兩造買賣契約於現住戶承諾達到
    台北市政府財政局時，對價金及標的物已達成合致，契約即已成立。同年（七十
    七年）十一月十一日台北市政府財政局召開會議，邀請市府相關單位及地主與現
    住戶之代表，討論買賣細節，除原約定價金及標的不變外，其他則就履約過程訂
    定步驟，由市府相關單位配合，至此，兩造間契約成立後之相關細節即已確定，
    餘則為如何履約之問題云云。
２、上訴人則主張系爭土地之部分所有人於七十七年九月二十三日協調時雖已表示願
    以七十七年度之公告現值出售系爭土地與現住戶，但以不跨年度為限。至七十七
    年十一月十一日之協調會就系爭土地之買賣價金全未談及，而部分土地所有人之
    代理人吳石象另提出除可建築土地外，另有二百多坪都市○○巷道用地，亦請台
    北市政府一併解決辦理收購，如收購有困難，可由相鄰近之住戶一併承購之條件
    等情，足見地主之意思係將建築基地與巷道用地一併解決，地主始同意出售土地
    ，台北市政府未表示同意徵收，被上訴人亦未證明其已表示願一併承購，則地主
    與被上訴人間就系爭土地之買賣範圍及其價金均無合意，買賣契約自尚未成立。
    況出席七十七年十一月十一日之協調會之住戶代表為陳文雄、周正、張國珍、江
    連月娥、王槐蔭，被上訴人均未出席，而被上訴人亦未舉證證明其已授權前開出
    席人員與上訴訂立系爭土地買賣契約，則兩造自無從就買賣契約必要之點（價金
    及標的物）達成一致之合意以成立買賣契約等語。
３、查：
(1)、按當事人締結不動產買賣之債權契約，固非要式行為，惟對於買賣契約必要之點
    ，即價金與標的物之意思表示必須一致，否則其契約即難謂已成立（參最高法院
    六十九年度台上字第一七一○號判例要旨）。又按民法第一一五一條規定，繼承
    人有數人時，在分割遺產前，各繼承人對於遺產全部為公同共有。同法第八二八
    條第二項規定，除前項之法律或契約另有規定外，公同共有物之處分及其他之權
    利行使，應得公同共有人全體之同意。
(2)、台北市政府於七十七年九月廿三日召開之協調會，「土地所有人有丁○○、丙○
    ○、乙○○、鄭木  、鄭林寶玉（代）、吳石象等出席」，「現住戶部分無人出
    席」，而出席之土地所有人與台北市政府間達成結論為「１、依本案三分之二私
    有土地所有人代表所提意見，本局（台北市政府財政局）願全力協助配合辦理，
    請主管單位於七十七年十月四日上午九時卅分邀請該地區鄰里長及業者代表到局
    協商承購土地有關事宜。２、私有地所有人所提意見，請再補書面資料敘明各項
    內容，經當事人簽章，以便地上物所有權人協調承辦，依據憑藉」。又部分土地
    所有人代表吳石象於該次協調會時表示：「本人等．．．同意依當年期土地公告
    現值出售予地上房屋所有人，但時間應有一定之期限（以不跨年度為限），以免
    增加土地增值稅之負擔。」等情，有該次協調會紀錄可稽（見本院前審卷一第七
    一頁至第七二頁背面）。
(3)、台北市政府於七十七年十一月十一日召開之協調會，「土地所有人僅吳石象、午
    ○○、丁○○出席」，「現住戶有陳文雄、王槐蔭、周正、張國珍、江連月娥出
    席」。該次出席人員與台北市政府達成結論為「(一)請私有土地持分所有人於本日
    會後五天內，將辦理土地分割之聲請書件送財政局，以便儘速依各戶使用之範圍
    洽轄區地政事務所辦理分割手續。至於土地分割應否由工務局核發證明，由財政
    局參酌有關規定先行協調會解決，必要時可專案簽報，市長核定並會有關單位辦
    理。(二)貸款必需房地產權清楚，現住戶之建築物必需辦妥保存登記，辦理保存登
    記如需本府出具證明者，本府將協調有關單位儘量協助現住戶辦理，如需私地持
    分所有人同意者，私地所有人亦應承諾同意配合辦理。(三)向市銀行貸款以現住戶
    承購之土地及所有房屋作為抵押貸款之標的，貸款之利率財政局將與市銀行協調
    在可能範圍內予以優惠，貸款額度為公告現值之九成。(四)本案辦理之期限，土地
    分割在一個月內辦妥，二個月內辦妥貸款手續，三個月內簽訂買賣契約並辦妥土
    地登記事項，希望各單位能指定專人參與本案，以利工作之推展。(五)下次會議應
    邀請本府工務局及稅捐處松山分處、台北市松山地政事務所等單位出席。」，另
    部分土地所有人之代表吳石象另提出除可建築土地外，另有二百多坪都市○○巷
    道用地，亦請台北市政府一併解決辦理收購，如收購有困難，可由相鄰接之住戶
    一併承購之條件等情，有上開協調會紀錄可按，有該次會議紀錄可按（本院前審
    卷一第七七至七九頁背面）。
(4)、姑不論上訴人爭執吳石象出席七十七年九月二十三日協調會時，僅提出上訴人玄
    ○○、宇○○之委書，並未提出本件其餘上訴人之委託書，吳石象並無權代理未
    為委任之上訴人，該七十七年九月二十三日協調會結論無從拘束未出席協調會之
    土地所有人及被上訴人未舉證證明伊等授權「陳文雄、王槐蔭、周正、張國珍、
    江連月娥」出席七十七年十一月十一日協調會，兩造無從於七十七年十一月十一
    日達成買賣合意云云。查部分系爭土地之所有人於七十七年九月廿三日協調會時
    雖表示願以七十七年度之公告現值出售系爭土地與現住戶，但以不跨年度為限。
    至七十七年十一月十一日之協調會，部分土地所有人之代表吳石象另提出除可建
    築土地外，另有二百多坪都市○○巷道用地，亦請台北市政府一併解決辦理收購
    ，如收購有困難，可由相鄰接之住戶一併承購之條件等情。
    依七十七年十一月十一日協調會議中吳石象所言，即知上訴人之意思係將建築基
    地與巷道用地一併解決，土地所有人始同意出售土地，否則將來土地所有人無法
    就巷道用地為使用收益，若未徵收，又難以出售，其不利甚明。而關於該二百多
    坪都市○○巷道用地，台北市政府始終未表示同意徵收，被上訴人等亦未證明其
    已表示願一併承購，則雙方就買賣標的，價金之內容即未達成一致之意思表示，
    依民法第三四五條第二項規定「當事人就標的物及其價金互相同意時，買賣契約
    即為成立。」自不得謂兩造就系爭土地已有買賣之合意。
(5)、查縱認本件上訴人與現住戶間就契約必要之點已有合意，而七十七年十一月十一
    日之協議會上訴人與台北市政府間既僅達成共識願「三個月內簽訂買賣契約」，
    該結論亦僅為買賣預約之性質，不得逕謂買賣本約已成立。
(6)、職是，被上訴人主張彼等之占有系爭土地係基於有效成立之買賣契約，並非無權
    占有云云，亦不足採。
六、被上訴人另抗辨上訴人等違背誠實信用、濫用權利行使依法不值得保護云云。
(一)、按權利之行使不得違反公共利益，或以損害他人為主要目的，行使權利，履行義
    務，應依誠實及信用方法，民法第一百四十八條定有明文。
    次按已登記不動產所有人之回復請求權，無民法第一百二十五條消滅時效規定之
    適用，司法院大法院會議釋字第一０七號解釋參照。而所謂公共利益，必須與不
    特定多數人有關，僅涉及特定人或少數人之利益者，尚與公共利益無涉。
(二)、本件上訴人為已登記不動產之所有人，其行使所有物回復請求權請求被上訴人拆
    屋還地，自無違誠信原則或公共利益可言，況上訴人因與台北市政府就上開收購
    協議是否有效，猶有爭執，上訴人於台北市政府四十五年收購協議確定判決認定
    該協議無效前，尚無法立即請求被上訴人返還無權占有之系爭土地。又依台北政
    府五分埔遷建簡報記載，系爭土地所有人鄭沈配之繼承人鄭再吉於六十一年間亦
    已向台北市政府陳情，有人冒名將該土地出賣，並領取地價補償等，要求交還土
    地；足見上訴人等土地共有人早已向台北市政府陳情及異議，請求交還土地，均
    未獲置理。再者系爭被上訴人所有建物辦理建物所有權第一次登記，係逕由台北
    市政府出具土地使用同意書，並給予行政上之協助，並非由土地所有人依法出具
    土地使用同意書，即明本件被上訴人由台北市政府遷置在系爭土地，確有藉公權
    力之行使為之，上訴人等並未曾同意。又本件土地共有人為已登記不動產之所有
    人，其行使回復請求權請求占用戶拆屋還地，僅涉及特定人（即現住戶），並非
    與不特多數人有關，從而亦難認有違公共利益。
七、綜上所述，被上訴人並未舉證證明其等占有系爭土地之權源，被上訴人空言抗辯
    有權占有自難採信。
八、糸爭土地係上訴人、台北市政府及其他人所共有，被上訴人甲○○、辛○○、子
    ○、壬○○○、Ｈ○○○、巳○○、丑○等人雖亦係共有人，惟甲○○等人及癸
    ○○、辛○○等未經共有人全體之同意，在該土地上興建房屋，上訴人自得依民
    法第七百六十七條、第八百二十一條規定請求被上訴人子○、壬○○○、Ｈ○○
    ○、丑○、甲○○、巳○○、癸○○、辛○○等拆屋還地（依序為複丈成果圖丙
    、戊、己、辛、壬、癸、子、丑部分），為有理由，應予准許。另卯○○使用巳
    ○○所有之房屋而占用上訴人等所有之土地，上訴人請求卯○○自該房屋（台北
    市○○區○○路四六八巷三弄一號）遷出亦有理由，應予准許。
    至上訴人請求被上訴人寅○○拆除台北市○○路四七０號、四七二號建物，將占
    用之土地（附丈成果圖甲、乙部分）返還上訴人及其餘共有人部分，查前開四七
    ０號、四七二號建物並非被上訴人寅○○所有（見前述），則被上訴人寅○○對
    之並無處分權，上訴人請求被上訴人寅○○拆屋還地部分即屬無據，應予駁回。
    上訴人勝訴部分，兩造（被上訴人卯○○除外）陳明願供擔保為准、免假執行之
    宣告，經核於法並無不合，爰分別酌定相當擔保金額准  。至於上訴人敗訴部分
    ，其假執行之聲請失所附麗，應併予駁回。原審就上開應准許部分，為上訴人敗
    訴之判決，並駁回其假執行之聲請，尚有未洽，上訴意旨求予廢棄改判，為有理
    由，爰由本院予以廢棄改判如主文第二項所示，並為准、免假執行之宣告。至於
    上訴人之請求不應准許部分，原判決為上訴人敗訴之判決，並駁回其假執行之聲
    請，經核於法並無不合，上訴意旨求予廢棄改判，為無理由，應駁回其上訴。
九、本件事證已明，兩造其餘攻擊防禦方法，經核與本判決之結果不生影響，爰不一
    一論述。
十、據上論結，本件上訴為一部有理由，一部無理由，依民事訴訟法第四百四十九條
    第一項、第四百五十條、第七十九條但書、第八十五條第一項、第四百六十三條
    、第三百八十五條第一項前段、第三百九十條第一項、第三百九十二條，判決如
    主文。
中      華      民      國    八十九    年      五      月      二      日
                                  臺灣高等法院民事第十一庭
                                      審判長法  官  吳  景  源
                                            法  官  連  正  義
                                            法  官  滕  允  潔
右正本係照原本作成。
如不服本判決，應於收受送達後二十日內向本院提出上訴書狀，其未表明上訴理由者
，應於提出上訴後二十日內向本院補提理由書狀（均須按他造當事人之人數附繕本）
上訴時應提出委任律師或具有律師資格之人之委任狀；委任有律師資格者，另應附具
律師及格證書及釋明委任人與受任人有民事訴訟法第四百六十六條之一第一項但書或
第二項（詳附註）所定關係之釋明文書影本。
中      華      民      國    八十九    年      五      月      三      日
                                            書記官  邵  淑  津
附註：
民事訴訟法第四百六十六條之一（第一項、第二項）：
對於第二審判決上訴，上訴人應委任律師為訴訟代理人。但上訴人或其法定代理人具
有律師資格者，不在此限。
上訴人之配偶、三親等內之血親、二親等內之姻親，或上訴人為法人、中央或地方機
關時，其所屬專任人員具有律師資格並經法院認為適當者，亦得為第三審訴訟代理人
。


司法院資訊處製作；財團法人民間司法改革基金會備份。
